臺灣高等法院高雄分院刑事判決　　　　　　　　　　九十三年度上訴字第一九一號
　　上　訴　人
　　即　被　告　乙○○
　　選任辯護人　林瑩蓉
右上訴人因偽造文書案件，不服台灣高雄地方法院九十二年度訴字第一六一三號中華
民國九十三年二月五日第一審判決（起訴案號：台灣高雄地方法院檢察署九十二年度
偵字第一一四八三號），提起上訴，本院判決如左：
    主  文
上訴駁回。
    事  實
一、乙○○自民國八十九年十一月二十九日起，受雇於華銘食品原料有限公司（下稱
    華銘公司）及華翰開發實業有限公司（下稱華翰公司），擔任主辦會計之職務，
    負責辦理華銘及華翰公司帳目之管理及稅捐申報等事宜，為從事業務之人，其明
    知應於九十年五月十五日前，將華銘公司八十九年度之營利事業所得稅結算申報
    書及資產負債表等相關資料填寫完畢，並向財政部高雄市國稅局苓雅稽徵所（下
    稱苓雅稽徵所）完成申報程序，詎因工作能力不足，不及於期限前完成申報，為
    掩飾其疏失，竟於九十年五月下旬、六月初某日，在其位於高雄縣鳳山市○○街
    三二之二號住處，利用已於九十年五月十五日向苓雅稽徵所完成申報之華翰公司
    八十九年度營利事業所得稅結算申報書、資產負債表等資料，將前開華翰公司申
    報書與資產負債表上「財政部高雄市國稅局營利事業所得稅收件章９０、５、１
    ５苓雅稽徵所(2)」之印文二枚影印後剪下，分別黏貼於華銘公司八十九年度營利
    事業所得稅結算申報書及資產負債表上而偽造之，並將前開華翰公司申報書右下
    角之收件編號「00000000」影印剪下，以剪貼方式將該編號變更為「0
    0000000」後，黏貼在華銘公司八十九年度營利事業所得稅結算申報書右
    下角分局稽徵所收件編號欄內，以表示苓雅稽徵所業已核閱收受華銘公司八十九
    年度營利事業所得稅申報資料，而接續偽造準公文書，復於同年六月初，在高雄
    市苓雅區○○○路一二○號四樓之六華銘公司內，為辦理華銘公司貸款續約換單
    業務，將上開偽造之準公文書傳真予臺灣銀行三多分行而行使之，足以生損害於
    華銘公司、臺灣銀行三多分行及稅捐稽徵機關對於稅捐管理之正確性，並致華銘
    公司誤以為已完成八十九年度營業所得稅之申報，嗣財政部高雄市國稅局對華銘
    公司未依期限申報營業所得稅之行為，核定應補納稅金新臺幣（下同）十六萬一
    千三百二十三元，並繳納怠報金三萬二千三百八十二元，華銘公司始知上情。
二、乙○○明知華翰公司於九十一年一至二月間之銷售額與稅額均非零元，且進貨及
    費用之金額亦非三百六十五萬元，僅因自身能力不足，未能及時完成華翰公司銷
    售額及稅額之計算，為應付申報營業稅需要，竟另萌行使業務上登載不實文書之
    犯意，於九十一年三月七日，在位於高雄市苓雅區之苓雅稽徵所內，將華翰公司
    九十一年一至二月銷售額及稅額均為「○」元、合計進貨及費用之金額為「00
    00000」元之不實事項，登載於其業務上作成之高雄市營業人銷售額與稅額
    申報書，並執此向苓雅稽徵所完成申報而行使之，足以生損害於華翰公司及稅捐
    稽徵機關對於稅捐管理之正確性。事後乙○○為避免華翰公司發現其疏失，乃於
    九十一年三月中、下旬某日，在高雄市苓雅區○○○路一二○號四樓之六華翰公
    司內，完成華翰公司九十一年一至二月銷售額及稅額之計算，並在前揭申報書收
    執聯上，更正記載華翰公司銷售額為三千二百三十六萬零三百十一元、稅額為一
    百六十一萬八千零十七元、合計進貨及費用為三千二百四十萬一千二百五十五元
    ，惟乙○○並未向苓雅稽徵所更正其申報不實之金額，嗣華翰公司經高雄市稅捐
    稽徵處告知並提示乙○○申報之資料，始悉上情，華翰公司遂於九十一年七月二
    十六日重行申報營業稅，然高雄市稅捐稽徵處已因前揭不實之申報，課處華翰公
    司應繳納罰鍰共一百四十三萬九千四百十五元。
三、案經華銘公司及華翰公司訴由臺灣高雄地方法院檢察署檢察官偵查起訴。
    理  由
一、訊據上訴人即被告乙○○坦承擔任華銘及華翰公司主辦會計事務，承認如事實「
    一」所示之犯罪行為，否認如事實「二」所示之犯行，惟辯稱：前者僅應成立偽
    造公印文罪，非偽造公文書罪。後者則無罪責可言。又辯稱：華銘公司向臺灣銀
    行三多分行辦理貸款，於九十年間續約換單時，需補送公司八十九年度之資產負
    債表等資料，我基於公司得以順利換單之考量，才在華銘公司申報書及資產負債
    表上影印套用苓雅稽徵所之印文後傳真給銀行；又我至苓雅稽徵所辦理業務時，
    該所職員告訴我可以先在華翰公司申報書上隨意填寫金額而申報營業稅，事後再
    補正正確數額，我是聽從該職員之建議，方為不實登載行為，並沒有偽造文書之
    故意云云。
二、經查：
  (一)右述事實，業據告訴人華銘與華翰公司之代表人甲○○及實際負責人李貴枝指訴
    綦詳，核與證人即華銘與華翰公司協辦會計丁○○於偵查中證述：「被告負責申
    報華翰公司營業稅之業務，被告將申報書上銷售額及稅額填寫零元持以報稅，事
    後再將收執聯之銷售額與稅額塗改為正確的數字，並將該收執聯放在公司」等情
    相符（見台灣高雄地方法院檢察署九十二年度發查字第一三一三號卷第四四至四
    八頁），而華翰公司九十一年一至二月高雄市營業人銷售額與稅額申報書之收執
    聯經檢察官當庭勘驗結果，發現其中銷售額及稅額之個位數部分及其他欄位部分
    均有以修正液（立可白）塗改之痕跡，且塗改前銷售額及稅額確記載「○」元，
    有勘驗結果附於偵查卷可憑（見台灣高雄地方法院檢察署九十二年度發查字第一
    三一三號卷第四十五頁背面、二十二、二十三頁），此外，並有人事資料表一紙
    、華翰公司八十九年度營利事業所得稅結算申報書及資產負債表各一份、華銘公
    司八十九年度營利事業所得稅結算申報書及資產負債表各一份、華翰公司九十一
    年一至二月高雄市營業人銷售額與稅額申報書申報聯與收執聯各一張、臺灣銀行
    三多分行九十二年九月十日三多營字第○九二○○○四九九○一號函附之華銘公
    司九十年度公司會計報表一份存卷足稽（見台灣高雄地方法院檢察署九十二年度
    發查字第一三一三號卷第九、十五至二十四頁、原審卷第五十四至六十二頁）。
  (二)被告雖辯稱係基於華銘公司向銀行之貸款得以順利換單之考量，才影印苓雅稽徵
    所之收件章及收件編號，套用在華銘公司八十九年度營利事業所得稅結算申報書
    及資產負債表上云云。惟查被告身為私立大同商業專科學校財政稅務科之畢業生
    ，於案發前擔任會計長達十年，負責之業務包括稅捐申報等情，此經被告坦認屬
    實（見原審卷第一二六頁），且有人事資料表一紙附於偵查卷（見台灣高雄地方
    法院檢察署九十二年度發查字第一三一三號卷第九頁）可稽，則被告理應知悉營
    業人應於九十年五月十五日前，將八十九年度之營業所得，向當地稅捐稽徵單位
    申報營利事業所得稅之規定；而被告復自承「臺灣銀行三多分行僅要求華銘公司
    於申報營利事業所得稅後，再補送會計報表即可」等語在卷（見原審卷第九十三
    頁），則臺灣銀行三多分行要求華銘公司補正會計資料之日期，係在華銘公司八
    十九年度營利事業所得稅申報之截止日後，被告本應按時申報華銘公司之營利事
    業所得稅，再將營利事業所得稅結算申報書及資產負債表等資料傳真予臺灣銀行
    三多分行，其未依正常程序為之，反而執銀行換單需補送公司會計資料為由，作
    為偽造文書之藉口，所辯自無足取。
  (三)被告另辯稱：「在華翰公司九十一年一至二月高雄市營業人銷售額與稅額申報書
    上為不實填載，係根據苓雅稽徵所職員之建議」云云。然衡諸常情，稅捐稽徵機
    關之職員僅負責處理受理稅捐申報等相關業務，華翰公司有無按期申報、是否因
    此遭受罰鍰等事宜，與職員個人之利害關係無涉，其殊無可能、亦無必要建議被
    告在申報書上為虛偽登載之違法行為；且被告於偵查中亦自承：「我是因為手中
    資料不足，所以才先在銷售額及稅額欄上填寫『○』元」等語（見台灣高雄地方
    法院檢察署九十二年度發查字第一三一三號卷第三○頁第十行），足見被告係因
    未及於期限屆至前將華翰公司九十一年一至二月營業稅之相關資料整理妥當，於
    申報時不知實際數據，為圖便利，乃在申報書上虛偽登載，為真實可信。又被告
    於事後並未向苓雅稽徵所補正華翰公司正確之銷售額、稅額與進貨及費用金額，
    僅將留存於華翰公司之九十一年一至二月高雄市營業人銷售額與稅額申報書收執
    聯上原記載「○」元及「0000000」元之數額更正為正確金額，使華翰公
    司誤認已完成營業稅申報手續之事實，此有前揭華翰公司申報書之申報聯與收執
    聯各一張存卷可考，益徵被告持內容虛偽之華翰公司申報書向苓雅稽徵所申報營
    業稅時，主觀上有行使業務上登載不實文書之故意，至為明灼。
  (四)被告在華銘公司八十九年度營利事業所得稅結算申報書與資產負債表上影印套用
    苓雅徵稽所之印文，並進而持以向臺灣銀行三多分行行使，致華銘公司及臺灣銀
    行三多分行誤認華銘公司已完成營利事業所得稅之申報，華銘公司並因此經財政
    部高雄市國稅局核定應繳納怠報金三萬二千三百八十二元，有該局八十九年度營
    利事業所得稅未申報核定通知單一張在卷足憑（見原審卷第六十七頁），被告前
    揭所為，自足生損害於華銘公司、臺灣銀行三多分行及稅捐稽徵機關對於稅捐管
    理之正確性，應無庸疑；又被告在華翰公司九十一年一至二月高雄市營業人銷售
    額與稅額申報書上為虛偽登載，並執此向苓雅稽徵所完成申報，致高雄市稅捐稽
    徵處以申報不實為由，核課華翰公司應繳納罰鍰共一百四十三萬九千四百十五元
    ，此有該處九十一年十一月二十九日高市稽法字第○九一○一○六○三七號、九
    十一年十一月二十九日高市稽法字第○九一○一○六○三八號處分書各一張附卷
    可證（見台灣高雄地方法院檢察署九十二年度發查字第一三一三號卷第二五、二
    六頁），被告上開行為亦足生損害於華翰公司及稅捐稽徵機關對於稅捐管理之正
    確性，殆無疑義。
  (五)被告請求訊問證人即其會計助理丁○○證稱：「九十一年七月初收到國稅局交查
    異常通知書，因為沒有資料，所以我們打電話給被告，被告說有申報，但是被告
    與我等三人到國稅局找過二次也沒有找到資料，在公司及倉庫找，也找不到。最
    後到被告家找到，被告用牛皮紙袋裝著，放在大垃圾袋裡面，內有被告的帳單、
    扣繳憑單、文件、書、錄音帶、信用卡等物。被告平常在公司很努力，但是做的
    不大好，且有其他重要事務，並曾奉派出國到菲律賓及中國大陸做廢鐵買賣。公
    司老闆李貴枝要求營業稅的部分最好是做到有留底扣稅。會計人員要常追發票但
    不是變更帳目，是調整帳目。原審卷附由我具名寫給法官之信函，內容有部分我
    的意思，部分是李貴枝要求我這樣寫的，這是我在九十二年十二月二日用電腦傳
    給公司的，公司有更改後再傳給我。」、「按照規定申報的截止期限是九十一年
    三月十五日，但到被告家找資料是九十一年七月十五日間。」等語，並不足為被
    告無前揭犯罪之證明。本院應被告之請求向財政部高雄市國稅局苓雅稽徵所函查
    ，據該稽徵所九十三年五月十九日財高國稅苓營業字第０九三０００九六五一號
    函覆稱：「(1)營業人不論有無銷售，應以每二月期之次期開始十五日內填具申報
    書，向主管稽徵機關提出申報，不論填具之申報額有無正確，為即屬合法申報而
    無逾期申報或延遲申報之問題。(2)營業人填具之申報書，事後經稅捐稽徵所查核
    發現有金額不符時，若有應補稅額，將於更正之時即需補稅送罰。(3)營業人提出
    申報後，若於稅捐稽徵所查核出金額不符之前，營業人可隨時提出補正或更正。
    (4)營業人提出申報後，經稅捐稽徵所查有金額不符時，尚需了解金額不符情事之
    內容，方能認定是否有故意申報不實。」、「財政部高雄市國稅局苓雅稽徵所曾
    發現華翰公司將九十年九月份之發票列入七、八月份之營業稅申報，是否有請公
    司派人前來本所處理，因事隔多時，且當時承辦人已離本所實在無法確認當時情
    事。華翰公司九十一年三月七日前來本所申報九十一年一、二月營業稅申報書當
    時，並無簽立一紙『交查異常』切結書。附該申報書所檢附之九十年九月份發票
    憑證影本一張（編號ＪＦ00000000號統一發票影本）」等語。另證人即
    承辦本案稅務問題之人員丙○○證稱：「被告有為華翰、華銘公司的稅務申報業
    務與我接洽過，國稅局並無通知華翰公司『九十年九月份的發票為列入七、八月
    份的申報中，以交查異常通知華翰公司人員處理』，稅捐稽徵處辦理交查異常作
    業，如發現九月份的發票誤列在七、八月份，即屬虛報進項稅額，通知該公司就
    虛報的部分作申訴，如虛報進項稅額低於查獲當期的累積留底稅額，就沒有漏稅
    ，反之，就有漏稅。誤報案件結案以後，合法憑證，仍可在以後的任何一期抵繳
    。就我查到的資料，並無查到九十年九月份發票誤報之情形。我們還沒有查獲明
    確證據前，都不算是虛報。華翰公司九十一年一、二月份虛報不實情形，是財政
    部電腦勾稽時交查異常發現的，本件算是虛報。我會就稅捐稽徵法第四十八條之
    一的規定建議他們，在稽徵機關未調查前，營業人自行補報並補繳所漏稅額者，
    可免除有關裁罰，可以自行補報及繳漏稅額。」等語。核與財政部高雄市國稅局
    苓雅稽徵所函述各情尚無不符。被告前揭所辯，為卸責之詞，並無足取。
    綜上所述，被告所辯顯係卸責之詞，不足採取，事證明確，其犯行應堪認定。
三、按刑法第二百十八條第一項所稱之公印，係指公務機關或機關長官資格及其職務
    之印信而言，即俗稱大印與小官章（最高法院七十一年度臺上字第一八三一號判
    例意旨參照），若僅為證明營利事業所得稅申報書業已收件之印文，其效用顯然
    不同，尚難與公印相論，僅係私印文；又偽造印文，其方法並無限制，亦不以所
    偽造之印文與原印文有差異為必要，如就他人之印文以影印，複製另一與原印文
    完全相同之印文使用，既非就原來之印文加以使用，而係製造另一印文，自屬偽
    造印文（八十九年度臺上字第一四○二號判決意旨參照）；再按稅捐稽徵機關於
    營利事業所得稅結算申報書及資產負債表上蓋用之收件章印文與收件編號，係表
    示稅捐稽徵機關業已核閱收受稅捐申報資料用意之證明，為刑法之準公文書。本
    件被告影印苓雅稽徵所之收件章印文及收件編號，套用在華銘公司八十九年度營
    利事業所得稅結算申報書及資產負債表上，並進而持以行使，核其事實「一」所
    為，係犯刑法第二百十六條、第二百二十條第一項、第二百十一條之行使偽造準
    公文書罪；又被告受雇於華翰公司擔任主辦會計，於其業務上作成之華翰公司九
    十一年一至二月高雄市營業人銷售額與稅額申報書上為不實填載，並持以行使，
    核其事實「二」所為，則係犯刑法第二百十六條、第二百十五條之行使業務上登
    載不實文書罪。公訴人誤被告事實「一」所為，係犯刑法第二百十八條第一項之
    偽造公印文罪，起訴法條容有未洽，應予變更。被告先後於華銘公司八十九年度
    營利事業所得稅結算申報書及資產負債表上影印套用苓雅稽徵所之印文，係基於
    同一偽造準公文書犯意接續為之，僅侵害單一法益，只論以一罪。起訴書中及
    「被告在華銘公司資產負債表上影印套用苓雅稽徵所收件章」，以及「在華翰公
    司九十一年一至二月高雄市營業人銷售額與稅額申報書上虛偽登載進貨及費用金
    額」之犯行，然此部分事實與起訴且論罪之部分，有實質上一罪關係，檢察官就
    犯罪事實一部起訴，依刑事訴訟法第二百六十七條規定，其效力及於全部，法院
    自屬有權全部審判。被告偽造苓雅稽徵所印文之行為，為偽造準公文書之階段行
    為，又被告偽造準公文書及業務上登載不實後持以行使，偽造準公文書及業務上
    登載不實之低度行為，均分別為行使之高度行為所吸收，應只論以行使偽造準公
    文書罪及行使業務上登載不實文書罪。被告所為前開二罪，犯意各別，行為互殊
    ，應分論併罰。
四、原審依刑法第二百二十條第一項、第二百十六條、第二百十一條、第二百十五條
    、第二百十九條、第五十一條第五款，罰金罰鍰提高標準條例第一條前段，審酌
    被告身為華銘、華翰公司主辦會計，理應據實申報華銘公司之營利事業所得稅及
    華翰公司之營業稅，詎僅因自身能力不足，未能及時申報，事後為掩飾其疏失，
    竟為行使偽造準公文書及業務上登載不實文書之犯行，嚴重損害華銘、華翰公司
    之信譽，造成華銘與華翰公司受罰鍰損失重大，惟念事後已匯款二十一萬元予華
    翰公司，有彰化銀行存款憑條一紙存卷可證，且犯後態度尚佳等一切情狀，就其
    所犯上開二罪，分別量處行使偽造公文書有期徒刑壹年貳月，行使業務上登載不
    實文書有期徒刑柒月。至華銘公司八十九年度營利事業所得稅結算申報書及資產
    負債表上偽造之「財政部高雄市國稅局營利事業所得稅收件章９０、５、１５苓
    雅稽徵所(2)」印文二枚，不問屬何人與否，宣告沒收。並敘明刑法所謂之印文，
    係指用以代表印章名義人人格之同一性，足以藉其認證該名義人本人意思表示之
    確實性者而言（最高法院九十年度臺上字第六三三二號判決意旨參照），被告在
    前開華銘公司申報書右下角偽造之「00000000」收件編號，其文意僅表
    示苓雅稽徵所收受該件申報之順序，目的在於簡省書寫之麻煩，並無表示制作者
    人格同一性之作用，依前述說明應非印文，自不得沒收；又被告偽造之華銘公司
    八十九年度營利事業所得稅結算申報書與資產負債表，以及業務上登載不實之華
    翰公司九十一年一至二月高雄市營業人銷售額與稅額申報書等文書，均已非被告
    所有，不宣告沒收等語。認事用法尚無不合，量刑亦稱妥適，被告上訴意旨，仍
    執陳詞，指摘原判決不當，並無可取，為無理由，應予駁回。
據上論斷，應依刑事訴訟法第三百六十八條，判決如主文。
本案經檢察官劉文水到庭執行職務。
中        華        民        國  九十三    年    六      月  二十三    日
                              臺灣高等法院高雄分院刑事第二庭
                                  審判長法官  林正雄
                                        法官  黃壽燕
                                        法官  陳啟造
右正本證明與原本無異。
偽造公文書部分如不服本判決應於收受本判決後十日內向本院提出上訴書狀，其未
述上訴理由者，並得於提起上訴後十日內向本院補提理由書狀（均須按他造當事人之
人數附繕本)「切勿逕送上級法院」。
其餘部分不得上訴。
                                      書記官  黃琳群
中    華    民    國      九十三      年      六      月     二十五     日
本件論罪科刑法條：
刑法第二百十一條
偽造、變造公文書，足以生損害於公眾或他人者，處一年以上七年以下有期徒刑。
刑法第二百十五條
從事業務之人，明知為不實之事項，而登載於其業務上作成之文書，足以生損害於公
眾或他人者，處三年以下有期徒刑、拘役或五百元以下罰金。
刑法第二百十六條
行使第二百十條至第二百十五條之文書者，依偽造、變造文書或登載不實事項或使登
載不實事項之規定處斷。
